【裁判字號】    98,簡上,348
【裁判日期】    990730
【裁判案由】    誣告
【裁判全文】
臺灣臺南地方法院刑事判決             98年度簡上字第348號
公  訴  人  臺灣臺南地方法院檢察署檢察官
上  訴  人
即  被  告  丁○○
輔  佐  人  庚○
上列上訴人即被告因誣告案件，不服本院於中華民國九十八年十
月九日所為九十八年度簡字第二二０二號第一審簡易判決（起訴
案號：九十八年度偵字第九號），提起上訴，本院合議庭為第二
審判決如下：
    主  文
上訴駁回。
    事  實
一、丁○○與戊○○○、乙○○、癸○○○、己○○○、丙○○
    均為甲○○之子女，為兄弟姊妹關係。緣甲○○於民國八十
    一年間將其所有位於臺南縣永康市○○○段138之2地號土地
    （下稱系爭土地）移轉登記在丁○○名下，欲供其百年後由
    丁○○與其他姊妹共同繼承之用，惟因丁○○於八十七年間
    為友人作保，以致系爭土地遭債權人萬泰商業銀行股份有限
    公司設定假扣押，是甲○○至該保證債務清償完畢後，為避
    免系爭土地因類似情形遭他人扣押拍賣，遂於獲得丁○○及
    戊○○○、乙○○、癸○○○、己○○○、丙○○之同意後
    ，即欲以丁○○為債務人，戊○○○、乙○○、癸○○○、
    己○○○、丙○○為共同債權人在系爭土地上設定高額抵押
    權之方式，以確保系爭土地日後供兒女繼承之目的。而丁○○明知其以債務人身分，於八十九年三月十二日將系爭土地
    設定新臺幣（下同）二千萬元之最高限額抵押權予戊○○○
    、乙○○、癸○○○、己○○○、丙○○一事，均係經雙方
    同意，且係其於當日自行攜帶身分證件及印鑑證明，與戊○○○、乙○○、癸○○○、己○○○、丙○○親赴位於臺南
    市○○路234號2樓之華陽代書事務所，在代書辛○○告知權
    利義務之情形下，自行蓋章、簽名於土地登記申請書、土地
    抵押權設定契約書、其他約定事項後，委託辛○○至地政事
    務所辦理（丁○○與戊○○○、乙○○、癸○○○、己○○○、丙○○所涉使公務員登載不實罪部分，業據臺灣臺南地
    方法院檢察署檢察官於九十八年五月二十日為緩起訴處分確
    定），卻於其後因其大陸籍配偶庚○與父母及姊妹交惡，且
    不滿甲○○於九十五年間就系爭土地對其向本院民事庭提起
    移轉所有權登記訴訟之故，竟意圖使戊○○○、乙○○與癸○○○、己○○○、丙○○受刑事處分，於九十五年七月十
    七日具狀向臺灣臺南地方法院檢察署提出告訴狀，誣指戊○○○、乙○○與癸○○○、己○○○、丙○○共同基於虛偽
    設定抵押權使公務員登載不實於所載公文書之犯意聯絡，盜
    用其印章、偽造其簽名及抵押權設定契約書，於八十九年三
    月十二日向臺南縣永康地政事務所申請將其所有之系爭土地
    設定二千萬元之抵押權予戊○○○、乙○○與癸○○○、己○○○、丙○○，而涉有偽造文書罪嫌，而經臺灣臺南地方
    法院檢察署以九十六年度偵字第四三號分案偵查在案（下稱
    系爭偽造文書案件），惟丁○○於檢察官所為處分確定前，
    自白系爭土地於八十九年三月十二日設定抵押權予戊○○○
    、乙○○與癸○○○、己○○○、丙○○一事係經其同意，
    戊○○○、乙○○與癸○○○、己○○○、丙○○始未遭臺
    灣臺南地方法院檢察官偵查起訴。
二、案經戊○○○、乙○○訴由臺灣臺北地方法院檢察署檢察官
    偵查起訴。
    理    由
一、按被告以外之人於審判外之言詞或書面陳述，除法律有規定
    者外，不得作為證據，刑事訴訟法第一百五十九條第一項定
    有明文。另按被告以外之人於審判外之陳述，雖不符前四條
    之規定，而經當事人於審判程序同意作為證據，法院審酌該
    言詞陳述或書面陳述作成時之情況，認為適當者，亦得為證
    據；當事人、代理人或辯護人於法院調查證據時，知有第一
    百五十九條第一項不得為證據之情形，而未於言詞辯論終結
    前聲明異議者，視為有前項之同意，同法第一百五十九條之
    五亦已明訂。本案據以認定被告丁○○犯罪事實之證據，部
    分屬於被告以外之人於審判外之言詞或書面陳述，為傳聞證
    據，惟因被告於本院言詞辯論終結前，僅就前揭傳聞證據之
    證明力表示意見，與公訴人均未對於其等供述之證據能力聲
    明異議，依刑事訴訟法第一百五十九條之五第一項、第二項
    規定，視為同意上開證據具備證據能力，本院審酌該等傳聞
    證據作成之情況，亦無違法或不當情事，因而認為適當，故
    該等傳聞證據均具備證據能力而得作為證據，合先敘明。
二、訊據被告固坦承曾於九十五年七月十七日向臺灣臺南地方法
    院檢察署具狀，以告訴人戊○○○、乙○○及被害人癸○○○、己○○○、丙○○五人基於虛偽設定抵押權使公務員登
    載不實之犯意聯絡，盜用其印章、偽造其簽名及抵押權設定
    契約書，而於八十九年三月十二日向臺南縣永康地政事務所
    申請將系爭土地設定二千萬元最高限額抵押權予戊○○○、
    乙○○、癸○○○、己○○○、丙○○五人，而涉有偽造文
    書罪一事提出告訴等情，惟矢口否認有何誣告犯行，並辯稱
    ：伊於八十九年三月七日在大陸與伊妻庚○辦好結婚登記後
    返台，伊父即告知為免登記於伊名下之系爭土地遭大陸配偶
    騙走，需要將系爭土地設定起來，伊即配合伊父要求至戶政
    事務所申請印鑑證明，並將相關身分證、印章交予父親使用
    ，伊根本不知伊父欲設定內容為何，亦從未積欠告訴人戊○○○、乙○○及被害人癸○○○、己○○○、丙○○任何債
    務，而伊於八十九年三月十二日雖曾前往華陽代書事務所，
    但伊根本不知設定內容為何，亦未同意並授權代書將系爭土
    地設定抵押權予戊○○○、乙○○、癸○○○、己○○○、
    丙○○，且未在相關設定抵押權之書面上簽名時即已離開，
    係伊於九十五年五月二十五日至國稅局查證之結果，始知系
    爭土地已遭臺南縣政府徵收，名下尚有臺南縣永康市○○段
    67地號土地遭戊○○○、乙○○、癸○○○、己○○○、丙○○設定高額抵押權，經詢及戊○○○、乙○○、癸○○○
    、己○○○、丙○○五人，渠五人卻均不願解除該67地號土
    地上抵押權之設定，伊為查明源由始於九十五年七月十七日
    向臺灣臺南地方法院檢察署遞狀提告，卻因拙於表達導致檢
    察官誤判伊有誣告之犯行云云。然查：
  (一)被告於九十五年七月十七日向臺灣臺南地方法院檢察署具狀
    ，以告訴人戊○○○、乙○○及被害人癸○○○、己○○○
    、丙○○五人基於虛偽設定抵押權使公務員登載不實之犯意
    聯絡，在未經其同意下，盜用其印章、偽造其簽名及抵押權
    設定契約書，而於八十九年三月十二日向臺南縣永康地政事
    務所申請將系爭土地設定二千萬元最高限額抵押權予戊○○○、乙○○、癸○○○、己○○○、丙○○五人，而涉有偽
    造文書罪一事提出告訴，並經臺灣臺南地方法院以九十六年
    度偵字第四三號分案偵查在案等情，為被告所坦承，並有被
    告經簽名或蓋章之九十五年七月十七日刑事告訴狀、九十五
    年八月二十九日檢察官訊問筆錄各一份在卷可稽。
  (二)而被告於本院訊問時雖以前揭情詞置辯，然其於系爭偽造文
    書案件偵查時，即已供稱：「（對被告所述有何意見？）先
    前土地（指系爭土地）設定有經過我同意。後面土地（指67
    地號土地）設定我沒有同意。我只是他們設定塗銷。」、「
    （先前為何會同意他們設定抵押權？）當初是因為怕我把土
    地拿去替人擔保，才設定抵押權。」等語，復又於本件誣告
    案件偵查中供稱：「（被政府徵收的臺南縣永康市○○○段
    138之2地號土地，為何會由己○○○等五人設定抵押權？）
    因為我娶大陸老婆，我怕這塊被大陸老婆拿走，所以才請我
    父親甲○○及己○○○等人設定抵押權。」、「（為何之前
    會對你姐妹提告？）因為永康橋北段67地號，我並沒有同意
    設定抵押，但臺南縣永康市○○○段138-2地號，我有同意
    ，而且我跟我姐妹從來沒有借貸關係。」、「（有無其他意
    見或陳述？）89年我娶大陸老婆才設定最高限額抵押權，跟
    我做人保沒有關係，不過我有同意設定。」、「（89年那一
    次設定抵押權是否有經過你的同意？）是。」、「（那時候
    為何要與你姐妹合意設定抵押權？）因為我娶大陸籍的老婆
    。」等語，且於原審審理時對被訴誣告告訴人戊○○○、乙○○與被害人癸○○○、己○○○、丙○○之上開犯罪事實
    自白犯罪。而核與證人甲○○、戊○○○、乙○○、辛○○
    分別於偵查及本院審理時所證：被告係於八十七年間為友人
    作保，以致系爭土地遭債權人扣押，甲○○於系爭土地撤銷
    假扣押後，為免日後又因相同原因遭他人扣押拍賣，因而要
    求被告以系爭土地為戊○○○、乙○○、癸○○○、己○○○、丙○○設定二千萬元之最高限額抵押權，被告於同意後
    ，即於八十九年三月十二日與戊○○○、乙○○與被害人癸○○○、己○○○、丙○○各持相關身分證件、印章及印鑑
    證明一同親赴辛○○擔任代書之華陽代書事務所辦理抵押權
    登記事宜，並於辛○○講解當日辦理事項及雙方權利義務後
    ，始由被告在土地登記申請書、土地抵押權設定契約書、其
    他約定事項上簽名、蓋章，委託辛○○至地政事務所辦理後
    續抵押權設定事宜等情大致相符，並有系爭土地臺灣省臺南
    縣土地登記簿、土地登記申請書、土地抵押權設定契約書、
    其他約定事項、華陽代書事務所費用明細表、臺灣省臺南縣
    政府地政規費徵收聯單、被告八十九年三月十日臺灣省臺南
    市北區戶政事務所印鑑證明、身分證影本各一份在卷可稽。
    則姑不論被告於八十九年間將系爭土地設定最高限額抵押權
    之理由為何，然該抵押權之設定確係經由被告同意並瞭解其
    內容後，由被告與其姊妹一同親赴代書事務所簽名蓋章後委
    託代書辛○○所為一節，應堪認定。被告於本院審理時所辯
    ：證人甲○○於八十九年三月間僅告知要拿系爭土地設定，
    但未告知內容，而其於同年三月十二日雖曾前往華陽代書事
    務所，但其根本不知設定內容為何，亦未同意並授權代書將
    系爭土地設定抵押權予戊○○○、乙○○、癸○○○、己○○○、丙○○五人，且未在相關設定抵押權之書面上簽名時
    即已離開云云，顯屬事後卸責之詞，不足採信。
  (三)而被告既明知登記為其所有之系爭土地於八十九年三月十二
    日設定最高限額抵押權二千萬元予戊○○○、乙○○、癸○○○、己○○○、丙○○五人一事，係經其同意後，與戊○○○、乙○○、癸○○○、己○○○、丙○○五人親赴華陽
    代書事務所簽名、蓋章後委託代書辦理所為，卻於九十五年
    七月十七日具狀向臺灣臺南地方法院檢察署控告告訴人戊○○○、乙○○與被害人癸○○○、己○○○、丙○○涉嫌偽
    造文書，除於刑事告訴狀內載明：「89年3月12日土地抵押
    權登記申請書丁○○三字，僅以目測即知不是告訴人親簽，
    為釐清事實，揪出偽簽者，認有實施鑑定必要。」、「更進
    一步探討，所有一切與本件關係書類中添寫文字均非告訴人
    筆跡，設如被告五人（即指戊○○○、乙○○、癸○○○、
    己○○○、丙○○）否認有寫，則代筆者又是何人，被告方
    面有責任說出憑傳作證，詢其有沒親見告訴人簽名於抵押契
    約及當場經過情形如何，真相自必水落石出。」云云，並於
    系爭偽造文書案件九十五年八月二十九日檢察官訊問時陳稱
    ：「（138之2地號土地有無同意設定抵押？）沒有。我是在
    95年5月25日法院開庭後，才知道我父親告我返還土地。」
    云云，誣指戊○○○、乙○○與癸○○○、己○○○、丙○○共同基於虛偽設定抵押權使公務員登載不實於所載公文書
    之犯意聯絡，盜用其印章、偽造其簽名及抵押權設定契約書
    ，於八十九年三月十二日向臺南縣永康地政事務所申請將其
    所有之系爭土地設定二千萬元之最高限額抵押權，以致承辦
    檢察官據以分案偵查在案，則被告所為自有使戊○○○、乙○○與癸○○○、己○○○、丙○○受刑事處分之意圖甚明
    。被告空言僅係為查明其名下系爭土地何以在變更為臺南縣
    永康市○○段67地號土地後，仍遭戊○○○、乙○○、癸○○○、己○○○、丙○○設定高額抵押權，卻因拙於表達導
    致檢察官誤判其有誣告意圖云云，亦不足採。本件事證明確
    ，被告誣告犯行洵堪認定，應予依法論科。
三、核被告所為，係犯刑法第一百六十九條第一項之誣告罪。被
    告於系爭偽造文書案件偵查中即向檢察官自白犯罪，有偵訊
    筆錄在卷可稽，其於所誣告之案件裁判確定前自白，應依刑
    法第一百七十二條之規定減輕其刑。原審以被告犯罪事證明
    確，引用刑法第四百四十九條第二項、第四百五十四條，刑
    法第一百六十九條第一項、第一百七十二條，中華民國九十
    六年罪犯減刑條例第二條第一項第三款、第七條之規定，並
    審酌被告明知系爭土地之抵押權設定係經其同意後所為，竟
    興訟誣指自家姊妹即告訴人戊○○○等人偽造文書，不惟浪
    費國家犯罪偵查資源，妨害司法權行使之正確性，並使告訴
    人等無端受調查，殊為不該，及被告尚無前科，素行良善，
    犯後於原審審理中已坦認犯行等一切情狀，判處被告有期徒
    刑四月，並減為有期徒刑二月，核其認事用法均無不合，量
    刑亦稱妥適。被告上訴意旨仍以系爭土地設定抵押權一事未
    經其同意，又非其親自簽名、蓋章所為，且原審量刑過重為
    由，指摘原判決不當，請求撤銷改判，自無理由，應予駁回
    。
據上論斷，應依刑事訴訟法第四百五十五條之一第一項、第三項
、第三百六十八條，判決如主文。
本案經檢察官壬○○到庭執行職務。
中    華    民    國    99    年    7     月    30    日
                  刑事第七庭   審判長  法  官  鄭文祺
                                       法  官  陳振謙
                                       法  官  劉秀君
以上正本證明與原本無異。
不得上訴。
                                       書記官  曾盈靜
中    華    民    國    99    年    7     月    31    日

司法院資訊處製作；財團法人民間司法改革基金會備份。
